臺灣板橋地方法院民事判決　九十年度訴字第二四一九號
　　原　　　告　台北國際商業銀行股份有限公司
　　法定代理人　丙○○
　　訴訟代理人　甲○○
　　被　　　告　乙○○
　　　　　　　　丁○○
右當事人間請求塗銷所有權移轉登記事件，本院判決如左：
    主    文
被告乙○○、丁○○間就附表一所示土地及其建物，於民國八十八年一月六日所為之
贈與債權行為暨所有權移轉之物權行為應予撤銷。
被告乙○○就附表一所示土地及其建物以夫妻贈與原因向台北縣板橋地政事務所於登
記日期民國八十八年一月二十二日所為之所有權移轉登記應予塗銷。
訴訟費用由被告負擔。
    事實及理由
一、原告主張：緣訴外人蘇愛霞以被告丁○○為連帶保證人，於民國八十五年十一月
    廿八日及八十六年十二月廿三日分別向原告借得新台幣（以下同）陸拾萬元及貳
    佰玖拾萬元各乙筆合計參佰伍拾萬元，其借款期間、利率、攤還方式及繳款日均
    如附表二所示，與債權人立有借據暨約定書二紙為憑，並約定借款人對每月應繳
    款如有一期未履行時，債務視為全部到期，借款人及連帶保證人願將所欠本息一
    次償還，詎借款人對前開二筆借款每期應繳額僅分別繳付至八十七年八月廿八日
    及八十七年六月廿三日，原告依約主張視為全部到期，遂先對訴外人蘇愛霞所提
    供位於台北縣板橋市○○路○段十八巷一弄十四之四號之抵押房屋及土地提出拍
    賣聲請，經本院以八十八年民執天字第七九二二號受理強制執行在案，惟歷四次
    拍賣均無人應買，視為撤回執行在案。嗣後原告調查被告丁○○之財產資料，卻
    發現原為其所有如附表一所示不動產，於八十八年一月六日贈與被告即其配偶乙
    ○○，並於同月廿二日完成所有權移轉登記。依民法第二百四十四條第一項規定
    ，及最高法院四十二年台上字第三二三號判例意旨，被告丁○○於保證債務未償
    之際，竟將如附表一所示不動產贈與被告乙○○，使原告對債務求償來源遭致損
    害，自屬有害及原告之債權，原告自得請求判決撤銷其所為之債權行為及物權行
    為等情。並聲明(一)被告間就如附表一所示之不動產，於八十八年一月六日所為之
    贈與行為應予撤銷。(二)被告乙○○就前項不動產以夫妻贈與原因向臺北縣板橋地
    政事務所於登記日期八十八年一月廿二日所為之所有權移轉登記應予塗銷。
二、被告等則以被告丁○○僅於訴外人蘇愛霞向原告借款六十萬元部分，擔任連帶保
    證人，其餘二百九十萬元之借款部分，伊並非連帶保證人，該筆借款之借據上連
    帶保證人欄並非伊所簽名。又被告丁○○係因身患高血壓、糖尿病等疾病，而兒
    女皆不孝，故不願將財產留給兒女，始將系爭房地贈與移轉登記為被告乙○○所
    有，並無詐害債權之意思；況訴外人即其女蘇愛霞於借款當時，亦提供其所有之
    房地設定抵押供原告擔保，原告自得就該蘇愛霞所有之房地拍賣取償等語資為抗
    辯。並聲明原告之訴駁回。
三、兩造不爭執之事實：
    (一)被告丁○○所有如附表一所示之不動產於八十八年一月六日贈與被告乙○○，
      並以夫妻贈與原因向台北縣板橋地政事務所於八十八年一月二十二日為所有權
      之移轉登記。
    (二)訴外人蘇愛霞於八十五年十一月廿八日及八十六年十二月廿三日分別向原告借
      得陸拾萬元及貳佰玖拾萬元各乙筆合計參佰伍拾萬元，其中向原告借得六十萬
      元部分，被告丁○○並為連帶保證人（至借款二百九十萬元部分，被告丁○○
      是否亦為連帶保證人，兩造仍有爭執），其借款期間、利率、攤還方式及繳款
      日均如附表二所示，並約定借款人對每月應繳款如有一期未履行時，債務視為
      全部到期，借款人及連帶保證人願將所欠本息一次償還，借款人對前開六十萬
      元之借款每期應繳額僅繳付至八十七年八月廿八日，尚欠二十七萬四千一百零
      一元，原告依約主張視為全部到期後，先對訴外人蘇愛霞所提供位於台北縣板
      橋市○○路○段十八巷一弄十四之四號之抵押房屋及土地提出拍賣聲請，經本
      院以八十八年民執天字第七九二二號受理強制執行在案，惟歷四次拍賣均無人
      應買，視為撤回執行在案。
四、得心證之理由：
    本件兩造所爭執之處，在於被告丁○○將其所有之系爭房地於八十八年一月六日
    贈與被告乙○○，並以夫妻贈與原因向台北縣板橋地政事務所為所有權移轉登記
    之行為，是否有詐害原告之債權﹖
    (一)經查，原告主張被告丁○○於前開保證債務未清償之際，將其所有如附表一所
      示不動產，於八十八年一月六日贈與被告即其配偶乙○○，並於同月廿二日完
      成所有權移轉登記，使原告對債務求償來源遭致損害，自屬有害及原告之債權
      等情，業據其提出借據影本二紙、土地、建物登記謄本、鑑價報告影本各一件
      為證；被告等對於被告丁○○就訴外人蘇愛霞向原告借款六十萬元部分擔任連
      帶保證人一節既不爭執，並據證人蘇愛霞於本院審理時到庭證述無訛，則依法
      被告丁○○自應與蘇愛霞就上開六十萬元之借款債務負同一之責任。則原告本
      得依民法第二百七十三條第一項之規定，對於債務人中之一人或數人或其全體
      ，同時或先後請求全部或一部之給付，被告辯稱原告應先就主債務人蘇愛霞所
      有之房地拍賣取償等語，即有誤會。況主債務人蘇愛霞之前開房地，經原告聲
      請強制執行後，經本院拍賣四次均無人應買，而未能執行，且已不足清償蘇愛
      霞對原告所負之債務等情，亦有原告所提本院八十九年十一月十四日民執天字
      第七九二二號函、九十年五月一日板院通民執天字第二四五五四號債權憑證各
      一件為證，被告丁○○所負之前開保證債務並未清償等情，至堪明確。
    (二)次查被告丁○○除前開房地外，已無其他財產可供清償其對原告所欠之上開保
      證債務等情，業據被告丁○○於本院言詞辯論時先後二次自認在卷（詳本院九
      十一年一月十八日、同年六月七日言詞辯論筆錄），則被告丁○○就其僅有之
      系爭房地贈與被告乙○○，自足使其本身陷於無資力而致原告之債權有不能受
      償之虞，依民法第二百四十四條第一項之規定，自係有害於債權人之債權。則
      被告等所辯：伊因不願將財產留給兒女，始將系爭房地贈與移轉登記為被告乙
      ○○所有，並無詐害債權之意思等語，即非可採。
    (三)再按債務人所為之無償行為，有害及債權者，債權人得聲請法院撤銷之，民法
      第二百四十四條第一項定有明文。又民法第二百四十四條之撤銷權，其客體乃
      包括債務人所為債之行為及物權行為，債權人行使此項撤銷權，既可同時訴請
      撤銷債務人所為債之行為及物權行為，亦可僅訴請撤銷債務人所為債之行為；
      如果不動產物權契約業經辦理登記，則前者債權人得訴請登記名義人塗銷登記
      ，後者則得訴請移轉登記，最高法院七十九年度台上字第一○三七號判例可資
      參照。本件被告丁○○對於原告所負之前開債務既仍未清償，且除系爭房地外
      ，已無其他財產可供清償，則被告丁○○就其僅有之系爭房地贈與被告乙○○
      ，自足使原告之債權有不能受償之虞，則揆之前揭說明，原告即得對前開贈與
      之債權行為及前開土地移轉之物權行為行使撤銷權。從而，原告依債權人撤銷
      權之法律關係，訴請撤銷被告間贈與之債權行為及移轉之物權行為，於法洵屬
      有據，自應准許。再按，撤銷權兼具有形成權及請求權之性質，其行使除得撤
      銷債務人所為詐害債權之行為外，如債務人已據而履行該詐害行為之內容時，
      債權人並得請求受益人回復原狀，因此原告於本件併請求被告乙○○塗銷前開
      土地移轉之登記，亦屬依法有據，併應准許之。
五、本件事證已臻明確，兩造就訴外人蘇愛霞向原告借款二百九十萬元部分，被告丁
    ○○是否亦為連帶保證人部分雖仍有爭執，惟此部分核與本件判決結果已無影響
    ，自毋庸再予審酌，附此敘明。
六、結論：本件原告之訴為有理由，依民事訴訟法第七十八條、第八十五條第一項前
    段，判決如主文。
中　　　華　　　民　　　國　　九十一　　年　　　六　　　月　　二十一　　日
                                臺灣板橋地方法院民事第三庭
~B法　官　林春長
右為正本係照原本作成
如對本判決上訴，須於判決送達後廿日內向本院提出上訴狀
中　　　華　　　民　　　國　　九十一　　年　　　六　　　月　　二十一　　日
~B法院書記官  朱家惠
